【裁判字號】    97,苗簡,85
【裁判日期】    970422
【裁判案由】    土地所有權移轉登記
【裁判全文】
臺灣苗栗地方法院民事簡易判決         97年度苗簡字第85號
原      告  丁  ○
            乙○○
共      同
訴訟代理人  陳淑芬律師
            送達代收人  丙○○.
被      告  苗栗縣通霄鎮公所
法定代理人  甲○○
訴訟代理人  張安全
上列當事人間請求土地所有權移轉登記事件，本院於民國97年4
月7 日言詞辯論終結，判決如下：
    主  文
原告之訴駁回。
訴訟費用新台幣肆仟參佰元由原告負擔。
    事實及理由
一、原告主張：
（一）苗栗縣通霄鎮烏眉國民小學（下稱烏眉國小）於民國47年
      間，為顧及校園之完整性及美觀，在徵得管理機關即被告
      同意後，由訴外人即當時任烏眉國小校長陳錫聰於47年4
      月1 日代表被告，就被告所有坐落苗栗縣通霄鎮○○○段
      50地號土地（下稱50地號）之一部分，與原告乙○○所有
      坐落同段53地號土地（下稱53地號）之一部分，互相交換
      使用，雙方並簽立「交換土地使用契約書」（下稱系爭契
      約）。系爭契約雖名為交換土地使用契約，然雙方之真意
      則為互易土地，此由契約第4 條約定「上列面踏分明土地
      ，雙方永久交換使用，各自收益，並該地之地租及官稅，
      一切均由原所有各人負擔不得向任何一方請求補償」自明
      。又雙方簽約後已互為點交土地，烏眉國小於交換取得之
      土地進行經營，已花費數百萬元興建擋土牆、排水溝等，
      原告乙○○亦於交換取得之土地上花費數百萬元構築倉庫
      、車庫、過濾水塔等，雙方均無法回復原狀取回所交換之
      土地。
（二）66年10月27日被告將與原告乙○○交換部分之土地進行複
      丈，分割出坐落苗栗縣通霄鎮○○○段50-1地號土地（下
      稱50 -1 地號）。原告亦就交換土地部分進行複丈，分割
      出坐落同段53-15 、53-16 地號土地（以下稱53-15 、
      53-16 地號），並將2 筆土地於91年間贈與予原告丁○。
      原告曾以系爭契約之真意為交換土地，向烏眉國小請求辦
      理所有權移轉登記，經烏眉國小以96年12月25日烏國總字
      第0960002442號函表示同意原告之主張，而請求被告協助
      處理相關問題。
（三）綜上所述，系爭契約名為交換土地使用，惟實為互易契約
      ，為此本於系爭契約之法律關係請求被告在原告丁○將53
      -15 、53-16 地號2 筆土地所有權轉登記予被告時，被告
      應將50-1地號土地移轉登記予原告。
（四）對被告抗辯所為之陳述：
（１）系爭契約就地租及官稅之部分約定仍由原所有人負擔，乃
      因土地互相交換之部分尚未分割，無法知悉交換之部分應
      繳納之稅額，始約定應由原所有人負擔。又原告丁○所有
      53-15 、53-16 地號土地面積合計246 平方公尺，雖較被
      告管理之50-1地號土地，面積333 平方公尺小，惟53-15
      、53-16 地號土地公告現值較高，以每平方公尺1,700 元
      計算，價值合計為418,200 元（1,700 ×246 ＝418,200
      ），50-1地號土地公告現值每平方公尺為1,200 元，價值
      合計為399,600 元（1,200 ×333 ＝399,600） 。是以兩
      造土地互相交換並非顯失公平。
（２）修正前土地法第30條規定：「私有農地所有權之移轉，其
      承受人以能自耕者為限，並不得移轉為共有。但因繼承而
      移轉者得為共有。違反前項規定者，其所有權之移轉為無
      效。」兩造訂立系爭契約時，互易之2 筆土地地目均為田
      ，且兩造均不具自耕農身分，不得將土地細分，並移轉所
      有權予對造，亦無法將土地登記為共有。嗣後土地法、農
      業發展條例修正，被告即於92年12月31日複丈，將互易部
      分分割出50-1地號，面積333 平方公尺之土地。是土地法
      第30條之規定係於89年始修正刪除，原告自該時始得本於
      系爭契約主張分割並移轉所有權，故原告之請求權並未罹
      於民法第125 條之15年時效。
二、被告則以：
（一）系爭契約被告認為是無償使用借貸性質。且倘如契約當事
      人之真意若為互易，何以約定地租及官稅均由原所有人負
      擔，而非由交換後之所有人負擔？又為何於交換土地後遲
      未辦理所有權移轉登記？且約定交換使用之面積亦未實際
      測量，而是依照面踏之方式來確定範圍？又締約當事人係
      老師、校長，均為知識份子，如果訂約當時之真意確為互
      異，應會進行測量。
（二）被告將50-1地號複丈分割，係因原告於92年間陳情希望被
      告移轉交換使用範圍之土地，被告始進行複丈，以確認原
      告使用範圍，非如原告所主張係為互易而分割土地。又原
      告所指之烏眉國小同意函，是該國小請被告協助解決50年
      來之用地問題，並非同意原告之主張。原告主張其與被告
      互易之土地面積較小，惟原告土地為建地，價值較高，然
      查，69年後始有土地公告現值之公布，且於91年6 月之前
      ，雙方土地之公告現值是相同的。兩造之前亦曾協商，原
      告卻要求被告提出較大面積之土地以供互易，但被告認為
      即使是互易，雙方土地價值亦應相同，且系爭契約約定各
      以2 釐之土地互換，亦即雙方互易之土地面積應相當。
（三）綜上所述，系爭契約非互易之約定，縱使本院認定係互易
      契約，被告亦主張原告之請求權已罹於時效等語置辯，並
      聲明：原告之訴駁回。
三、查兩造不爭執之事實為：
（一）烏眉國小前徵得被告之同意，由當時任烏眉國小校長之陳
      錫聰於47年4 月1 日，就被告所有50地號土地之一部分，
      和原告乙○○所有53地號土地之一部分，互相交換使用，
      雙方並簽立系爭交換土地使用契約書，簽約後已互為點交
      使用。
（二）原告乙○○所有53地號土地交付被告使用之範圍已另分割
      為53-15 、53-16 地號土地，且其於91年間將2 筆土地贈
      與予原告丁○。50地號土地其後分割增加50-1地號，該地
      為原告現使用之範圍。
      以上並有原告提出之交換土地使用契約書、土地登記謄本
      、烏眉國小校區位置圖、地籍圖及現場照片13張附卷可參
      。
四、本件兩造所爭執者，乃系爭契約是否為互易之約定？經查：
（一）按解釋意思表示，應探求當事人之真意，不得拘泥於所用
      之辭句，民法第98條固有明文。惟按解釋契約，固須探求
      當事人立約時之真意，不能拘泥於契約之文字，但契約文
      字業已表示當事人真意，無須別事探求者，即不得反捨契
      約文字而更為曲解，最高法院著有17年上字第1118號判例
      可參。是以倘如契約文字文義不明，始有以過去事實及其
      他一切證據資料為斷定標準，以探求當事人立約當時之真
      意之必要。
（二）觀之系爭契約第3 條約定「甲方（即烏眉國小）上列明校
      地與乙方（即原告乙○○）以面踏分明甲方使用乙方土地
      部分，自校門前水溝至北及西批連甲方校地止，東至…，
      面積約二釐地。乙方使用甲方校地自校門前左邊水溝至東
      …面積約二釐地」，第4 條約定「上列面踏分明土地雙方
      永久交換使用，各自收益並該地之地租及官稅一切由原所
      有個人負擔，不得向任何一方請求補償」，契約末段約明
      「右開交換使用土地甲乙兩方依照前列各項約定各自使用
      收益」，是觀之系爭契約之目的，係雙方各就占用對造土
      地各約二釐範圍之土地互相交換使用，其等權利義務關係
      為永久交換使用土地，交換範圍內各自使用收益，並由原
      地主負擔地租及稅捐，不得相互請求補償，是契約就締約
      雙方權利義務之約定，並無任何文字或文義不明之處，揆
      之首開說明，已無須另行悖離契約文字而探求當事人之真
      意。
（三）系爭契約文字、文義均已明定原告與被告間僅為互相交換
      土地使用之關係，業如前述。又倘如契約之目的在於就所
      占用範圍之土地互相移轉所有權，則衡情自應就互易之土
      地進行測量，確定面積及價格，以明交換標的之價值是否
      相當；且倘如雙方真意係互易，而依當時土地法等有關法
      令限制，無法就互易部分之土地進行分割並移轉所有權，
      則雙方自當於契約約定停止條件，俾使法令變更時，雙方
      仍得本於契約請求相互移轉所有權。然觀之本件契約文字
      除一再重申雙方係交換土地各自使用外，全未論及有關分
      割、移轉所有權或過戶相關程序、規費等事項，或以法令
      之變更為契約履行之條件等。而締約之一方代表為國小校
      長，具有一定之學經歷及知識，非就法令及契約之權利義
      務毫無概念之人，倘如其等訂約之目的在於互相交換土地
      並移轉所有權，自應就有關移轉所有權之相關事項於契約
      中定明。從而，系爭契約全篇文字已明確約定雙方僅為互
      相交換土地使用，而無互易之約定，原告主張系爭契約之
      真意為互易，顯已逾越契約文字而曲解契約之目的，自不
      足採。
五、綜上所述，原告主張系爭契約為互易契約，並本於系爭契約
    之法律關係請求被告在原告丁○將53 -15、53-16 地號2 筆
    土地所有權轉登記予被告時，被告應將50-1地號土地移轉登
    記予原告，為無理由，應予駁回。
六、本件事證已臻明確，兩造其餘攻擊、防禦方法，均核與本件
    判決結果不生影響，爰不一一贅敘，附此敘明。
七、據上論結，原告之訴為無理由，依民事訴訟法第436 條第2
    項、第78條，判決如主文。
中    華    民    國    97    年    4    月    22     日
                  苗栗簡易庭  法  官  曾明玉
以上正本證明與原本無異。
如對本判決上訴，須於判決送達後20日內向本院提出上訴狀。
                              書記官  黃麗靜
中    華    民    國    97    年    4     月    22    日


司法院資訊處製作；財團法人民間司法改革基金會備份。
